ACORDAO-COMPLETO-2419377

ACÓRDÃO 2472/2020 ATA 35/2020 - PLENÁRIO

VISTOS, relatados e discutidos estes autos de fiscalização da desestatização, na forma de concessão de serviços de apoio à visitação, ao turismo ecológico, à interpretação ambiental e à recreação em contato com a natureza nas Unidades de Conservação (UCs) denominadas Parques Nacionais de Aparados da Serra e Serra Geral;
ACORDAM os Ministros do Tribunal de Contas da União, reunidos em Sessão Plenária, diante das razões expostas pelo Relator, em:
9.1. determinar ao Ministério do Meio Ambiente (MMA) , ao Instituto Chico Mendes de Conservação da Biodiversidade (ICMBio) e à Secretaria Especial do Programa de Parcerias de Investimento (SPPI) , com fundamento no art. 1º, inciso XV, e 258, inciso II, do RI/TCU c/c o art. 4º, inciso II, da Resolução-TCU 315/2020, que, até a data de publicação do Edital de Concessão da Prestação de Serviços de Apoio à Visitação dos Parques Nacionais de Aparados da Serra e Serra Geral:
9.1.1. atualizem o Estudo de Demanda, incorporando a base histórica de dados de visitação a partir de maio/2017 na fundamentação da projeção e as possíveis influências da pandemia do coronavírus sobre o cenário prospectivo, em conformidade com o estabelecido no art. 3º, inciso V, da IN-TCU 81/2018;
9.1.2. somem aos Investimentos Obrigatórios e, por consequência, ao valor do contrato os gastos com macrotemas, projetados em R$ 9.439.759,00 durante o período de 30 anos da concessão, em razão da essencialidade atribuída à adequada especificação das obrigações da concessionária, de acordo com o art. 23, inciso V, da Lei 8.987/1995;
9.1.3. em conformidade com o definido no art. 3º, inciso VIII, da IN-TCU 81/2018, promovam o ajuste do cronograma de Investimentos Obrigatórios expresso no Estudo de Viabilidade Econômico-Financeira da Concessão dos Parques Nacionais Aparados da Serra e Serra Geral, tornando-o equivalente ao disposto no Projeto Básico, tanto na codificação das fases de realização do investimento quanto nos prazos estabelecidos para cada um dos Investimentos Obrigatórios;
9.1.4. realizem a correção das incompatibilidades entre o Projeto Básico e o Estudo de Viabilidade Econômico-Financeira quanto aos investimentos nos Postos de Informação e Controle (PICs) Índios e Mampituba, na loja do Centro de Apoio e na área para churrasco do glamping do Mirante Fortaleza;
9.1.4. corrijam os erros materiais contidos no quadro a seguir:
	Descrição do Erro Material
	Localização do Erro Material

	Informação de que a Fundação Getúlio Vargas (FGV) divulga o Índice de Preços ao Consumidor Amplo (IPCA) , quando, na verdade, quem o faz é o Instituto Brasileiro de Geografia e Estatística (IBGE) 
	Edital (peça 3, pág. 15) e Contrato (peça 4, pág. 13) 

	Remissão a uma suposta cláusula 16.12. inexistente no Contrato
	Contrato (peça 4, cláusula 30.12.2, pág. 79) 

	Definição de Outorga Fixa como algo anual, quando, na realidade, ela é única
	Anexo IV - Modelos da Licitação (peça 12, Modelo de Carta de Apresentação da Proposta Econômica, item 2, pág. 14) 

	Estabelecimento de percentual da Outorga Variável em 4%, quando, efetivamente, ele varia de 1,5% a 2,5%
	Anexo IV - Modelos da Licitação (peça 12, Modelo de Carta de Apresentação da Proposta Econômica, item 2.d., pág. 15) 

9.1.5. promovam a adaptação na rotina de avaliação de investimentos adicionais e receitas acessórias constante no Anexo VIII da minuta do Contrato de Concessão, de modo a torná-la coerente com o que:
9.1.5.1. disciplina o art. 14-C, parágrafo 4º, da Lei 11.516/2007, incluído pela Lei 13.668/2018, especialmente no tocante às funções atribuídas ao Ibama;
9.1.5.2. define o art. 3º, parágrafo 12, da Lei 13.874/2019, quanto à especificidade de não sujeição às regras gerais de aprovação tácita das atividades com impacto significativo no meio ambiente;
9.2. recomendar ao Ministério do Meio Ambiente (MMA) , ao Instituto Chico Mendes de Conservação da Biodiversidade (ICMBio) e à Secretaria Especial do Programa de Parcerias de Investimentos (SPPI) , com fundamento no art. 11 da Resolução-TCU 315/2020, que: 
9.2.1. nas cláusulas 7.2 e 9.1 do Contrato de Concessão, seja esclarecido o conceito de "etapa inicial" dos Investimentos Obrigatórios e a qual intervalo temporal esse termo se refere, tendo em conta que o contrato deve ser explícito e ter clareza semântica a fim de evitar duplo sentido;
9.2.2. em relação ao Sistema de Mensuração de Desempenho:
9.2.2.1. sejam criados e implementados mecanismos de controle para garantir que: i) seja efetivamente aleatória a amostra mensal de visitantes que subsidia a elaboração do indicador Satisfação de Visitantes; e ii) não seja conhecida com antecedência pelo concessionário a data precisa das visitas que dão suporte à construção dos indicadores Gestão de Resíduos e Manutenção/Conservação das Infraestruturas, de forma a assegurar, com apoio do Verificador Independente, a lisura desses procedimentos;
9.2.2.2. seja atribuído um peso maior ao componente de ajuste do monitoramento denominado Número Balizador de Visitação (NBV) na ponderação e definição do resultado do indicador Manutenção/Conservação de Infraestruturas;
9.3. recomendar ao Ministério do Turismo (MTur) , com fundamento no art. 11 da Resolução-TCU 315/2020 e sob o amparo do Decreto 9.791/2019 (Plano Nacional de Turismo 2018-2022) , que integre o grupo de atores (MMA, ICMBio e SPPI) que lideram o planejamento e execução dos futuros projetos de concessão da prestação de serviços de apoio à visitação em Unidades de Conservação, bem como passe a participar do Projeto de Concessão dos Parques Nacionais de Aparados da Serra e Serra Geral, com vistas a estimular ações sinérgicas dentro do Governo Federal e evitar eventuais sobreposições, duplicidades, lacunas ou fragmentações de políticas públicas;
9.4. enviar cópia deste acórdão ao Ministério do Meio Ambiente (MMA) , ao Instituto Chico Mendes de Conservação da Biodiversidade (ICMBio) , à Secretaria Especial do Programa de Parcerias de Investimentos (SPPI) , ao Ministério do Turismo (MTur) e ao Instituto Brasileiro do Meio Ambiente e dos Recursos Naturais Renováveis (Ibama) ; 
9.5. restituir os autos à Secretaria de Controle Externo da Agricultura e do Meio Ambiente e autorizar o monitoramento das determinações e recomendações ora deliberadas.

Acompanhamento da desestatização, na forma de concessão de serviços de apoio à visitação, ao turismo ecológico, à interpretação ambiental e à recreação em contato com a natureza nos Parques Nacionais de Aparados da Serra e Serra Geral, localizados na divisa dos estados do Rio Grande do Sul e Santa Catarina.

Instituto Chico Mendes de Conservação da Biodiversidade; Ministério do Meio Ambiente; Secretaria Especial do Programa de Parcerias de Investimento.

3. Interessados/Responsáveis: não há.

13.1. Ministros presentes: José Mucio Monteiro (Presidente), Walton Alencar Rodrigues (Relator), Benjamin Zymler, Augusto Nardes, Aroldo Cedraz, Raimundo Carreiro, Ana Arraes e Bruno Dantas.
13.2. Ministro-Substituto convocado: Augusto Sherman Cavalcanti.
13.3. Ministros-Substitutos presentes: Marcos Bemquerer Costa, André Luís de Carvalho e Weder de Oliveira.

ACORDAO-COMPLETO-2520297

Acórdão de Relação 2825/2021 - Plenário

Acórdão de Relação

ACORDAO-COMPLETO-2449295

Acórdão 2267/2021 - Plenário

WALTON ALENCAR RODRIGUES

Adoto, como relatório, a instrução da Secretaria de Controle Externo da Agricultura e do Meio Ambiente (SecexAgroAmbiental) , peça 42, cujas análises e proposta de encaminhamento contaram com a anuência dos respectivos dirigentes (peças 43 e 44) .
Transcrevo a instrução a seguir, in verbis:
" I.  INTRODUÇÃO
Trata-se de acompanhamento da desestatização, na forma de concessão de serviços de apoio à visitação, ao turismo ecológico, à interpretação ambiental e à recreação em contato com a natureza nos Parques Nacionais de Aparados da Serra e Serra Geral, localizados na divisa dos estados do Rio Grande do Sul e Santa Catarina. 
A concessão desses parques foi incluída na carteira de projetos do Programa de Parcerias de Investimentos da Presidência da República (PPI) por qualificação ad referendum na 11ª. reunião do Conselho do PPI, ocorrida em 19/11/2019, e ratificada pelo Decreto 10.331/2020.
A documentação para exame do TCU foi encaminhada pelo Instituto Chico Mendes de Conservação da Biodiversidade por meio do Ofício SEI 277/2020-GABIN/ICMBio, de 11/3/2020 (peça 1) . A avaliação deste Tribunal se pautará pelos termos da IN-TCU 81/2018, especificamente nos seus arts. 3º. e 9º. 
Este relatório está organizado em capítulos que descrevem: a) um histórico relacionado aos eventos precedentes à entrega oficial da documentação pelo ICMBio; b) os pontos mais relevantes que caracterizam o Projeto de Desestatização; c) a análise crítica da documentação remetida; d) os comentários dos gestores; e) as conclusões pertinentes; e f) as propostas de encaminhamento.
  HISTÓRICO
A Lei 9.985/2000, que instituiu o Sistema Nacional de Unidades de Conservação da Natureza (SNUC) , disciplina no seu art. 33 que "a exploração comercial de produtos, subprodutos ou serviços obtidos ou desenvolvidos a partir dos recursos naturais, biológicos, cênicos ou culturais ou da exploração da imagem de Unidade de Conservação (UCs) , exceto Área de Proteção Ambiental e Reserva Particular do Patrimônio Natural, dependerá de prévia autorização e sujeitará o explorador a pagamento, conforme disposto em regulamento".
Ainda conforme o inciso XVII do art. 2º. dessa lei, Plano de Manejo é o documento pelo qual se estabelece o zoneamento de uma UC e as normas que devem presidir o uso da área e o manejo dos recursos naturais, inclusive a implantação das estruturas físicas necessárias à gestão da Unidade. 
Na regulamentação dessa lei, o Decreto 4.340/2002 estabeleceu que: a) as atividades de visitação, recreação e turismo seriam exemplos de produtos, subprodutos ou serviços inerentes às Unidades de Conservação (inciso I do art. 25) ; b) a exploração comercial em UCs só seria permitida se estivesse prevista no respectivo Plano de Manejo (art. 26) ; c) a autorização para essa exploração precisará se submeter aos parâmetros legais expressos para licitações públicas (art. 28) ; e deverá estar fundamentada em estudos de viabilidade econômica (art. 29) . 
Mais recentemente, o art. 14-C da Lei 13.668/2018 definiu que poderão ser concedidos serviços, áreas ou instalações de UCs federais para a exploração de atividades de visitação voltadas à educação ambiental, à preservação e conservação do meio ambiente, ao turismo ecológico à interpretação ambiental e à recreação em contato com a natureza, mediante procedimento licitatório regido pela Lei 8.987/1995. O edital da licitação poderá estipular o custeio pelo contratado de ações e serviços de apoio à conservação, à proteção e à gestão da UC.
Para atender ao disposto sobre a adequação da exploração comercial, foi alterado o Plano de Manejo dos Parques Nacionais de Aparados da Serra e Serra Geral, conforme Portaria ICMBio 405/2019. Nessa Portaria, são efetivadas modificações quanto à visitação, às instalações de infra-estrutura, ao tráfego de veículos, aos horários de funcionamento, à realização de eventos (shows, festas, exposições) , ao consumo de bebidas alcoólicas e ao acendimento de fogueiras.
Sob o amparo de toda essa legislação e em linha com o estabelecido no Plano Estratégico 2019-25 do TCU de induzir o aperfeiçoamento da Administração Pública, ocorreu, antes da entrega oficial da documentação, uma série de reuniões entre os propositores do Projeto de Desestatização aqui examinado e representantes deste Tribunal. A discriminação dessas reuniões está listada na tabela abaixo.
Tabela 1 - Reuniões realizadas entre propositores do Projeto de Desestatização e TCU
	Data
	Participantes
	Local

	11/11/2019
	MMA, ICMBio, PPI, Cogep, Coinfra, SecexAgroAmbiental, SecexFinanças
	Brasília - DF

	20/11/2019
	MMA, ICMBio, PPI, Cogep, Coinfra, SecexAgroAmbiental, SecexFinanças, SeinfraRod
	Brasília - DF

	14/01/2020
	MMA, ICMBio, PPI, Cogep, Coinfra, SecexAgroAmbiental, SeinfraRod
	Brasília - DF

	16/01/2020
	Audiência Pública* - MMA, ICMBio, PPI, SecexAgroAmbiental, população local, agentes políticos e demais interessados
	Cambará do Sul - RS

	27/01/2020
	ICMBio, PPI, Cogep, SecexAgroAmbiental, SecexFinanças, SeinfraRod, Semag
	Brasília - DF

	03/02/2020
	MMA, ICMBio, PPI, Cogep, SecexAgroAmbiental, Semag
	Brasília - DF

	13/02/2020
	MMA, ICMBio, SecexAgroAmbiental
	Brasília - DF

	14/02/2020
	PPI, SecexAgroAmbiental
	Brasília - DF

       Fonte: elaborado pelo TCU
*Além dessa Audiência Pública, um representante da SecexAgroAmbiental participou como ouvinte, à distância,  de reuniões do MMA, ICMBio e PPI com potenciais investidores que aconteceram em São Paulo - SP, nos dias 04 e 05/02/2020, e Brasília - DF, no dia 06/02/2020
O diálogo ocorrido nessas reuniões permitiu uma exposição prévia dos motivos e do conteúdo inicial que sustentava o Projeto de Desestatização dos Parques Aparados da Serra e Serra Geral. Os representantes do TCU, sob a perspectiva do controle externo, fizeram ponderações no sentido do uso conforme dos recursos públicos. Esse esforço conjunto de interlocução possibilitou melhorias quando comparados o projeto prévio e o entregue oficialmente ao Tribunal. Essas melhorias estão descritas no quadro a seguir. 
Tabela 2 - Melhorias no Projeto de Desestatização derivadas do diálogo prévio com o TCU
	Melhoria decorrente do diálogo com os propositores do Projeto de Desestatização dos Parques Aparados da Serra e Serra Geral
	Efeito proporcionado pelo aperfeiçoamento do Projeto de Desestatização

	Desistência da ideia de uma conta bancária vinculada ao Contrato na qual ficariam depositados os valores correspondentes às Outorgas Fixa e Variável 
	Aderência ao estabelecido no Decreto 93.872/1986 quanto ao imperativo de se recolher todas as receitas da União à Conta Única do Tesouro Nacional e em respeito aos princípios orçamentários

	Maior detalhamento e consistência, além de melhor organização dos indicadores que compõem o Sistema de Mensuração de Desempenho  
	Ampliação das possibilidades de uma governança adequada do Contrato de Concessão e diminuição do risco de disputas judiciais

	Melhor especificação e maior rigor, objetividade e clareza na definição das atividades do Verificador Independente
	
	Inclusão como condição prévia à assinatura do Contrato de Concessão de apresentação pela Concessionária de três propostas de empresas passíveis de atuarem como Verificador Independente 
	Diminuição do risco de início intempestivo do Contrato de Concessão por ausência de empresas encarregadas de balizar o  cumprimento desse Contrato

	Adoção no Projeto Básico do conceito do Número Balizador de Visitação (NBV) enquanto ferramenta para dimensionar e controlar os impactos da visitação sobre as trilhas, travessias, circuitos e infraestruturas associadas
	Utilização de maior lastro técnico para conciliar a visitação aos Parques com a conservação ambiental, reduzindo o risco de impactos ambientais na biodiversidade e ecossistemas

	Exclusão de um valor considerado incorretamente Investimento Obrigatório no Estudo de Viabilidade Econômica-Financeira
	Ajuste corretivo de R$ 720.838,80 no valor do Contrato de Concessão

	Incorporação dos dados de anos mais recentes na metodologia de cálculo do Custo Médio Ponderado de Capital 
	Ajuste de atualização nos critérios de trazer a valor presente os resultados do Estudo de Viabilidade Econômica-Financeira, trazendo valores mais adequados à realidade atual

Fonte: elaborado pelo TCU
Ressalte-se que a identificação prévia da necessidade de correção de R$ 720.838,80 nos Investimentos Obrigatórios permitiu uma adequação significativa desses investimentos, na monta de 5,2% do seu valor total, o que se traduziu numa contabilização mais apropriada do uso dos recursos públicos e privados no Projeto de Concessão ora examinado.
CONTEÚDO DO PROJETO DE DESESTATIZAÇÃO
Nesta seção, serão elencados os aspectos principais do Projeto de Desestatização dos Parques Nacionais Aparados da Serra e Serra Geral. Antes, entretanto, para efeito de uma melhor contextualização do assunto, será feita uma breve descrição das características desses Parques. 
Em espaço de domínio da Mata Atlântica, os Parques Nacionais de Aparados da Serra e Serra Geral situam-se na porção mais oriental dos estados do Rio Grande do Sul e de Santa Catarina. Os Parques possuem uma área somada de 27.550 ha (Serra Geral, 63% do total da área e 97,5 km de perímetro, e Aparados da Serra, 37% e 63 km) distribuída ao longo dos contrafortes (ramificações laterais de uma cadeia de montanhas) da região natural denominada Aparados da Serra, inserida na formação geológica Serra Geral, o que deu origem ao nome das UCs. Os municípios abrangidos pelos Parques são Praia Grande e Jacinto Machado, em Santa Catarina, e Cambará do Sul, no Rio Grande do Sul.
Figura 1 - Localização dos Parques Nacionais Aparados da Serra e Serra Geral

Fonte: Plano de Manejo dos Parques Nacionais Aparados da Serra e Serra Geral elaborado pelo ICMBio
Há nos Parques uma conformação geográfica bem particular, caracterizada por paredões verticais de até 700 m de altura em transição abrupta com o relevo suave ondulado do planalto, como se este tivesse sido "aparado" à faca. Essa conformação é a responsável pelo potencial turístico dos Parques, que abrigam dentro de seus limites cânions visualmente impressionantes (Itaimbezinho, Fortaleza, Malacara e Molha Coco) .
Figura 2 - Trilha do Rio do Boi no Parque Nacional Aparados da Serra

Fonte: Google Imagens
Foram definidos seis principais núcleos de visitação dos Parques (Itaimbezinho, Fortaleza, Rio do Boi, Morro Agudo, Tigre Preto e Serra Branca) . Desses seis núcleos, os três primeiros foram escolhidos como prioritários e serão as regiões onde estarão localizados os investimentos a serem feitos obrigatoriamente pela Concessionária. As intervenções nos núcleos caracterizados como não prioritários serão facultativas. O item 13.1.g. do Contrato (peça 4) estipula que a Concessionária poderá explorar serviços em núcleos não expressos no Contrato, desde que haja respeito ao Plano de Manejo dos Parques. O Núcleo Serra Branca, onde se localiza o Posto de Informação e Controle (PIC) Mampituba, será considerado fora do escopo do Projeto de Concessão tendo em conta a situação de sobreposição com terras quilombolas. Por sua vez, para o Núcleo Malacara, todas as intervenções a serem propostas assim como a exploração de receitas dependerão da prévia conclusão dos trâmites de regularização fundiária na área.   
Figura 3 - Núcleos de Visitação dos Parques e Identificação dos Núcleos Prioritários

Fonte: Projeto Básico da Desestatização dos Parques Aparados da Serra e Serra Geral (peça 2) 
Valor do Contrato, Outorgas e Investimentos Obrigatórios
O valor do Contrato de Concessão é de R$ 23.991.480,00 (cláusula 15.1. - peça 4) , equivalente à soma da Outorga Fixa mínima de R$ 691.673,00 (cláusula 14.2.1. do Edital - peça 3) , da Outorga Variável de R$ 9.439.759,00 (valor da célula BB5 da planilha "Receitas e Despesas PNASG" caso seja aplicado o percentual máximo de 2,5% nas células H27 a H31 da planilha "Painel PNASG" do Anexo II - Estudo de Viabilidade Econômica-Financeira (EVEF) - peça 1- item não digitalizável) e dos Investimentos Obrigatórios de R$ 13.860.048,00 (valor da célula F6 da planilha "Investimentos PNASG" do Anexo II - EVEF - peça 1 - item não digitalizável) .
A Outorga Fixa corresponde à oferta vencedora do leilão e deverá estar expressa na Proposta Econômica contida num envelope a ser entregue em data a ser estipulada no processo licitatório. Há um valor mínimo estabelecido para essa oferta e os recursos obtidos serão direcionados para a Conta Única do Tesouro Nacional.
Denomina-se Outorga Variável, conforme cláusula 18.1.2. do Contrato (peça 4) , o valor equivalente a 1,5% da Receita Operacional Bruta (ROB) obtida mensalmente pela Concessionária, a ser recolhida via Guia de Recolhimento da União (GRU) até o 10º. dia útil do mês subsequente. Esse percentual de 1,5% poderá ser acrescido em até 1,0 % dependendo do nível de desempenho da Concessionária diante das metas pactuadas com o Poder Concedente. Não se confundem com a Outorga Variável os recursos que deverão ser aplicados, no período de até três anos a partir do ano subsequente à receita gerada, nas seguintes ações: a) Apoio ao Programa de Voluntariado da Unidade de Conservação; b) Apoio ao Monitoramento Ambiental e ao Manejo de Espécies; e c) Integração com o Entorno e Sensibilização Ambiental. Caso não haja essa aplicação, os valores precisariam ser recolhidos à Conta Única da União (cláusulas 11.2.ee. e 11.2.1. do Contrato - peça 4) .
Segundo a cláusula 19.1. do Contrato (peça 4) , cabe à Concessionária realizar os Investimentos Obrigatórios previstos no Projeto Básico conforme lista a seguir.
Tabela 3 - Investimentos Obrigatórios na Concessão de Aparados da Serra e Serra Geral

*Casos nos quais o Investimento Obrigatório consta no Projeto Básico, mas não no Estudo de Viabilidade Econ-Fin
Fonte: elaborado pelo TCU a partir dos dados do Projeto Básico e do Estudo de Viabilidade Econ-Fin
Todos os Investimentos Obrigatórios serão revertidos ao Poder Concedente ao término do prazo da concessão (cláusula 30.2 do Contrato - peça 4) . Em caso de esgotamento da vida útil desses bens reversíveis durante a concessão, a Concessionária deverá proceder a sua substituição por bens novos e semelhantes (cláusula 30.8 do Contrato - peça 4) . Na hipótese de Encampação, Caducidade ou Extinção do Contrato, as parcelas dos valores vinculados aos Bens Reversíveis e ainda não amortizados ou depreciados comporão uma indenização a ser paga à Concessionária, descontado, eventualmente, o valor das multas contratuais e de danos causados por esta (cláusulas 39.1.1.a., 40.4.2. e 43.1. do Contrato - peça 4) 
Associado a esses investimentos ainda há o descomissionamento ou a desativação e retirada de infra-estrutura e equipamentos. No caso dessa Concessão, mediante solicitação do ICMBio, a Concessionária se responsabilizará pelo descomissionamento de estruturas por ela instaladas que estiverem fora de uso ou abandonadas por, pelo menos, doze meses, recompondo também a área degradada (cláusula 20.3 do Contrato - peça 4) .
Capital Social da Concessionária, Prazo da Concessão e Garantias
De acordo com a cláusula 8.2. do Contrato (peça 4) , o capital social subscrito da Concessionária deverá ser de valor correspondente a no mínimo 30% do montante dos Investimentos Obrigatórios, devendo permanecer integralizado pelo menos 50% desse valor.
O prazo da Concessão será de 30 anos e somente, por situação extraordinária, poderá ser prorrogado por no máximo 5 anos, em decorrência de caso fortuito, força maior, fato superveniente, fato da administração ou do príncipe e para evitar descontinuidade na prestação do serviço, na hipótese de, ao final do prazo da Concessão, ainda estar em andamento a licitação para definir a nova Concessionária (cláusulas 6.1. e 6.2. do Contrato - peça 4) .
Em termos de lastro aos eventos relacionados ao processo de Concessão, os licitantes deverão apresentar uma Garantia de Proposta numa quantia equivalente a R$ 479.830,00, ou seja, 2% do valor do Contrato (cláusula 10.1. do Edital - peça 3) . Já a Garantia de Execução do Contrato, a ser prestada pela Concessionária, será, inicialmente, de um valor correspondente a 5% do valor do Contrato ou R$ 1.199.574,00. Esse valor será reduzido proporcionalmente à execução financeira do Contrato até atingir e se fixar no montante equivalente a 20% do valor inicial (cláusulas 27.1. e 27.2. do Contrato - peça 4) .
 Visitação e Ingressos
Em relação ao estudo da demanda prevista de visitação aos Parques Nacionais Aparados da Serra e Serra Geral, constante na planilha "DEM" do Estudo de Viabilidade Econômica-Financeira no Anexo II do Projeto de Desestatização (peça 1 - item não digitalizável) , assumiu-se, no modelo com mais probabilidade de ocorrência, a hipótese simplificada de crescimento do número de visitantes de 5% a.a. nos sete primeiros anos e de 1,5% a.a. nos vinte e três anos restantes da projeção. Na versão otimista do cenário futuro, a quantidade de visitantes eleva-se 5% a.a. em todo o período da Concessão. Por sua vez, no olhar prospectivo pessimista, supõe-se um salto de 5% a.a. nos dois primeiros anos, de 3% a.a. nos cinco anos seguintes e de 1% a.a. nos vinte e três anos que completam o prazo da Concessão. Com base no perfil da distribuição de visitas registradas ao longo dos treze anos utilizados (2004 a 2016) como referencial para as previsões, adotou-se a proporção de, em média, 74% de idas aos Parques nos finais de semana e 26% nos dias úteis. A avaliação sobre a utilização futura de vagas de estacionamento guardou proporção com o número de usuários dos Parques e com a distribuição historicamente observada dos tipos de meio de transporte (carro, ônibus ou moto) .   
Na projeção, não há uma solução de continuidade no volume de visitação com a introdução da cobrança de ingresso por entrada nos Parques a partir do início da Concessão. Para justificar essa premissa aparentemente inusual de uma demanda insensível a uma mudança de preços, alegou-se que em outras experiências de desestatização de parques não urbanos já teria ocorrido esse mesmo fenômeno de pouca influência de modificação dos preços sobre a vontade de visitação. Essa alegação é ratificada pelo depoimento do administrador da Eco Parques do Brasil em encontro com representantes do Poder Concedente, no qual a auditoria do TCU participou como ouvinte (peça 22) . Segundo ele, somente na experiência de parques urbanos a curva de demanda responderia mais significativamente aos preços dos ingressos. Contudo, a afirmação desse administrador não foi acompanhada pela exposição de um exemplo concreto.
No gráfico abaixo pode ser visualizado o comportamento de crescimento linear e contínuo na suposição de visitação futura aos Parques Nacionais Aparados da Serra e Serra Geral. 
Gráfico 1 - Visitação Observada e Prevista aos Parques Aparados da Serra e Serra Geral

        Fonte: elaborado pelo TCU a partir de dados do Estudo de Viabilidade Econômica-Financeira
Para minimizar os impactos dessa visitação crescente ao ambiente e maximizar a qualidade da experiência dos visitantes, o Projeto Básico (peça 2) obriga, em seu item 8.8.2., a Concessionária a realizar estudo para definir o Número Balizador da Visitação (NBV) das trilhas, travessias e circuitos, e de suas infraestruturas relacionadas, nos moldes do Roteiro Metodológico para Manejo de Impactos da Visitação, elaborado pelo ICMBio. O cálculo do NBV está pautado na análise e mensuração de fatores limitantes da visitação associados às condições físicas dos Parques onde acontecem as atividades de uso público, tais como espaço disponível, infraestrutura, pessoal, equipamentos e serviços disponíveis. Como boa parte dos impactos não é derivada da quantidade de visitantes e sim de seu comportamento, o monitoramento de indicadores que medem as consequências da visitação podem requerer ações de manejo e alterações do NBV estabelecido inicialmente. É importante relembrar que a inclusão do conceito de NBV no Projeto de Desestatização aqui analisado decorreu do diálogo preliminar realizado entre os órgãos propositores do Projeto e o TCU.  
O limite máximo a ser cobrado pelos ingressos diários será R$ 80,00 (atualizado anualmente pelo IPCA) , conforme disciplina a cláusula 16.2. do Contrato (peça 4) . No Estudo de Viabilidade Econômica-Financeira, em todos os cenários projetados, o valor considerado para o ingresso foi de R$ 46,00 (peça 1 - item não digitalizável - célula D17 da planilha "Painel PNASG") .
Receitas, Despesas e Indicadores Econômico-Financeiros
Além do ingresso, será facultado à Concessionária a cobrança de valores para outros serviços oferecidos. Poderão ser exploradas receitas provenientes de atividades econômicas tangencialmente relacionadas ao objeto do Contrato. A implementação de novas fontes de receitas nos Parques deverá ser precedida de solicitação documentada da Concessionária ao Poder Concedente (cláusulas 16.4., 13.1.f. e 17.2. do Contrato - peça 4) .
De acordo com as projeções constantes no Estudo de Viabilidade Econômica-Financeira (peça 1 - item não digitalizável) , no período da Concessão (30 anos) , no cenário realista, serão geradas receitas acumuladas de R$ 378 milhões, despesas de R$ 327 milhões e, portanto, um lucro total de R$ 51 milhões.
Gráfico 2 - Receitas e Despesas em 30 Anos nos Parques Aparados da Serra e Serra Geral

        Fonte: elaborado pelo TCU a partir de dados do Estudo de Viabilidade Econômica-Financeira
No lado das receitas, o valor recebido com a venda de ingressos de entrada nos Parques tem o maior peso, sendo responsável por metade do montante de recursos disponibilizados para a Concessionária. Na sequência de importância em geração de caixa, elencam-se as quantias recebidas pela utilização de transporte interno pelos visitantes, ocupação de vagas de estacionamento, consumo de itens alimentares pelos usuários dos Parques, uso de serviços de hospedagem e compras em lojas comerciais. Essa hierarquia está expressa no gráfico a seguir.
Gráfico 3 - Distribuição das Receitas no Período de 30 anos

          Fonte: elaborado pelo TCU a partir de dados do Estudo de Viabilidade Econômica-Financeira
Pela perspectiva das despesas operacionais, que representam 76% do total das despesas, os gastos com pessoal são o quinhão mais relevante. Alcançam essa mesma participação os custos com produtos vendidos e os custos operacionais, somados. Despesas administrativas, com seguros, manutenção e gastos com macrotemas completam o rol das despesas operacionais. Os percentuais específicos de alocação das despesas operacionais podem ser visualizados no próximo gráfico.
Gráfico 4 - Distribuição das Depesas Operacionais no Período de 30 anos

           Fonte: elaborado pelo TCU a partir de dados do Estudo de Viabilidade Econômica-Financeira
Diante dessa projeção econômica-financeira e considerando um Custo Médio Ponderado de Capital de 9,4%, ou seja, a taxa de desconto que traz a valor presente o fluxo de receitas e despesas, o Valor Presente Líquido (VPL) associado à Concessão seria de R$ 692 mil. O Payback, o tempo necessário para se recuperar o investimento realizado, seria de 13,8 anos. A Taxa Interna de Retorno (TIR) ou, em outros termos, a taxa de desconto que, aplicada ao fluxo de caixa, igualaria a zero o seu VPL, seria de 9,88%. No cenário otimista, quando se altera unicamente a taxa de crescimento esperada para a quantidade de visitantes, VPL, Payback e TIR seriam, respectivamente, R$ 7.438 mil, 12,3 anos e 13,56%. Por seu turno, o cenário pessimista geraria VPL, Payback e TIR de (R$ 3.870 mil) , 18 anos e 6,32% (planilha "Painel PNASG" do Anexo II - EVEF - peça 1 - item não digitalizável) .
Recomposição do Equilíbrio Econômico-Financeiro
A recomposição do equilíbrio econômico-financeiro do Contrato de Concessão será feita de modo a tornar nulo o VPL da diferença entre os fluxos de caixa estimados ou passados sem e com o impacto do evento que criou a necessidade de recomposição da justiça financeira do instrumento contratual. Prazo da Concessão, cronograma dos Investimentos Obrigatórios, valores aplicáveis à cobrança de ingressos e demais receitas dos Parques, indenização e Outorga Variável são os atributos que podem ser modificados como alternativa para se alcançar a aludida recomposição (cláusulas 25.6. e e 24.4. do Contrato - peça 4) . 
Podem ensejar a recomposição do equilíbrio econômico-financeiro do Contrato de Concessão: a) acontecimentos que modifiquem os riscos incorridos pela Concessionária na execução do objeto; b) requisições de Investimentos Obrigatórios ou de modernizações nos Parques; c) extinção, isenção ou alteração de tributos ou encargos legais (cláusulas 24.2, 19.1.1. e 24.3 do Contrato - peça 4) . Do outro lado, a substituição dos Bens Reversíveis e a existência de diferenças entre valores contratados dos seguros e indenizações de sinistros pagas não autorizam o pleito de recomposição (cláusulas 30.9 e 29.8.v. do Contrato - peça 4) .
Prestação de Informações e Mensuração de Desempenho   
Durante o período da Concessão, caberá à Concessionária informar: a) mensalmente, até o 5º. dia útil, o fluxo de visitantes e o valor arrecadado com ingressos e outras receitas; b) trimestralmente, até 30 dias depois do fim do trimestre, as demonstrações financeiras desse intervalo temporal; e c) anualmente, até 120 dias após o encerramento do exercício, o Balanço Patrimonial e a Demonstração de Resultados do Exercício (cláusulas 11.2.o. e 11.2.p do Contrato - peça 4) .
Para aferir a qualidade dos serviços prestados pela Concessionária, há um Sistema de Mensuração de Desempenho (peça 9) , no qual a nota é o resultado da média ponderada de três indicadores: a) Satisfação dos Visitantes (40%) ; b) Gestão dos Resíduos (30%) ; e c) Manutenção e Conservação da Infraestrutura (30%) . Quanto pior a nota, mais os pagamentos referentes à Outorga Variável se aproximam do teto de 2,5% e se afastam do piso de 1,5% da Receita Operacional Bruta obtida nos Parques.
O indicador de Satisfação dos Visitantes será apurado a partir da percepção dos usuários dos Parques, captada em amostras aleatórias mensais que englobem, no mínimo, 10% dos visitantes. Os fatores julgados serão: cortesia, tempo de espera, compatibilidade do gasto com a experiência, sinalização, acessibilidade, limpeza e manutenção das instalações, segurança patrimonial do visitante, qualidade dos alimentos e produtos disponibilizados.
No caso do indicador Gestão dos Resíduos, haverá inspeções semestrais, com apoio do Verificador Independente, nas quais serão avaliados os seguintes quesitos: sinalização para destinação do lixo, presença de lixeiras para coleta seletiva, disponibilidade de espaço interno nas lixeiras, ausência de resíduos na área da Concessão e de restos de alimentos ao alcance dos animais, existência de locais apropriados para guarda transitória de resíduos, ocorrência de ações que minimizem a geração de resíduos, higienização, limpeza e provisão dos produtos devidos nas instalações sanitárias.
Finalmente, para o indicador Manutenção e Conservação da Infraestrutura, cujos resultados serão consolidados também por inspeções semestrais, com auxílio do Verificador Independente, serão considerados: conservação das edificações e mobiliário, tempestividade nas manutenções preventivas e corretivas, adequação no monitoramento do Número Balizador de Visitação, estado de preservação da sinalização, cuidado com as exposições materiais interpretativas, correção na implementação do Sistema de Gestão de Segurança, realização do paisagismo, funcionamento da iluminação, poda e corte da grama.
Verificador Independente
O Verificador Independente será uma empresa contratada para auxiliar no acompanhamento e fiscalização da execução do Contrato de Concessão. Essa função será materializada nestas tarefas: realizar o exame de conformidade  dos indicadores que compõem o Sistema  de Mensuração de Desempenho; apurar o valor a ser repassado para o Poder Concedente a título de Outorga Variável; efetuar o cálculo dos reajustes de valores previstos no Contrato; avaliar o equilíbrio econômico-financeiro do Contrato; e produzir um parecer técnico quando das solicitações de recomposição desse equilíbrio (cláusula 22.2 do Contrato - peça 4) . 
A licitante vencedora deverá apresentar, previamente à assinatura do Contrato, três empresas passíveis de serem Verificador Independente (item 21.3.d. do Edital - peça 3 e cláusula 22.4. do Contrato - peça 4) . A empresa escolhida entre essas três pelo Poder Concedente deverá ser contratada pela Concessionária até 90 dias depois da assinatura do Contrato. Uma mesma empresa poderá ser contratada para atuar como Verificador Independente pelo período máximo de cinco anos, sem possibilidade de recontratação no termo seguinte (cláusulas 22.8 e 22.25 do Contrato - peça 4) .   
Casos de Aprovação Tácita
A Lei 13.874/2019 expressa no inciso IX do seu art. 3º. que, na hipótese de solicitação de atos públicos pelo particular e definido o prazo máximo estipulado para a análise desse pedido, haverá aprovação tácita da solicitação caso a autoridade competente mantenha-se silente e não entregue resposta decorrido o prazo por ela mesmo estabelecido.
O Projeto de Desestatização ora examinado incorpora os preceitos dessa lei e apresenta diversas situações, a seguir listadas, nas quais a aprovação tácita está colocada.  
Tabela 4 - Possibilidades de Aprovação Tácita na Concessão de Aparados da Serra e Serra Geral

 Fonte: elaborado pelo TCU
EXAME CRÍTICO DOS DOCUMENTOS REQUISITADOS NA IN-TCU 81 
A IN-TCU 81/2018, em seu art. 3º., elenca os documentos demandados dos propositores de um projeto de desestatização para se realizar o devido acompanhamento desse processo pelo TCU. Na tabela abaixo, são mostrados esses documentos e os locais onde eles se encontram no conjunto documental referente à Concessão dos Parques Nacionais Aparados da Serra e Serra Geral. 
Tabela 5 - Documentos da Concessão dos Parques Aparados da Serra e Serra Geral

Fonte: elaborado pelo TCU
O ICMBio (responsável pela condução do Projeto de Concessão dos Parques Nacionais Aparados da Serra e Serra Geral) remeteu ao TCU todos os documentos solicitados na IN 81/2018 e cabíveis neste caso. Contudo, a análise  dessa documentação, sob a perspectiva do controle externo, gerou alguns apontamentos que poderão se traduzir em maior conformidade e em oportunidades de melhoria desse processo de desestatização específico. Neste relatório, passa-se agora a tratar desses apontamentos.
Estudo de Demanda
No Estudo de Viabilidade Econômica-Financeira do empreendimento apresentado (peça 1 - item não digitalizável) , a projeção da demanda, expressa na quantidade de visitantes esperada para os 30 anos da Concessão, tem papel central, sendo, inclusive, a única variável modificada para retratar a transformação dos cenários futuros em otimista, realista ou pessimista. Entretanto, a despeito dessa relevância, os dados que serviram de base para as previsões não estão devidamente atualizados, conforme preceitua a IN - TCU 81/2018. O Núcleo responsável por 3% das visitações totais (Rio do Boi) tem seu histórico de visitas no Estudo somente até dez/17. Para os outros dois Núcleos (Itaimbezinho e Fortaleza) , que constituem 97% do lastro de dados da projeção, os registros de visitação realizada estão ainda mais desatualizados e se encerram em abril/17. Além dessa desatualização, a significativa alteração de conjuntura provocada pela pandemia associada ao coronavírus pode repercutir consideravelmente sobre atividades que envolvam deslocamento e agrupamento de pessoas, especialmente no futuro próximo.
Nesse sentido, em conformidade com o estabelecido na IN - TCU 81/2018, propõe-se  determinar ao MMA, ICMBio e SPPI que o Estudo de Demanda seja atualizado, incorporando-se a base histórica de dados de visitação a partir de maio/2017 na fundamentação da projeção e as possíveis influências da pandemia do coronavírus sobre o cenário prospectivo. Na Nota Técnica 14/2020/CONCES/CGEUP/DIMAN/ICMBio (peça 37) , encaminhada através do Ofício SEI 649/2020-GABIN/ICMBio, de 15/6/2020, documento no qual aqueles órgãos se manifestaram sobre versão preliminar desta Instrução (peça 24) , houve concordância em relação à determinação aqui proposta e garantiu-se sua implementação. Ainda assim, é aconselhável manter a determinação em função de: a) sua relevância para a transparência e fidedignidade das informações que balizam o processo licitatório; e b) tornar a deliberação objeto de monitoramento no tempo devido.  
Gastos com Macrotemas
Conforme explicação constante no Ofício SEI 649/2020-GABIN/ICMBio, de 15/6/2020, os gastos com macrotemas (a) Apoio ao Programa de Voluntariado da Unidade de Conservação; b) Apoio ao Monitoramento Ambiental e ao Manejo de Espécies; e c) Integração com o Entorno e Sensibilização Ambiental) se distinguem da Outorga Variável. Entretanto, esses recursos, correspondentes a 2,5% da Receita Operacional Bruta do empreendimento, deverão ser obrigatoriamente aplicados, no período de até três anos a partir do ano subsequente à receita gerada. Não havendo essa utilização, os valores precisariam ser recolhidos à Conta Única da União. Esses gastos com macrotemas, previstos em R$ 9.439.759,00 no acumulado dos 30 anos estipulados para a Concessão, são obrigações contratuais da Concessionária, inversões de caráter compulsório e, portanto, deveriam ser somados aos Investimentos Obrigatórios e, por conseguinte, incluídos no Valor do Contrato.
Em função do aqui exposto e em coerência com a essencialidade atribuída à adequada especificação das obrigações da Concessionária, de acordo com o inciso V do art. 23 da Lei 8.987/1995, sugere-se determinar ao MMA, ICMBio e SPPI que somem aos Investimentos Obrigatórios e, por consequência, ao Valor do Contrato os gastos com macrotemas, projetados em R$ 9.439.759,00 durante o período da Concessão.
Investimentos Obrigatórios
Em relação a investimentos no Posto de Informação e Controle (PIC) Índios, há uma incompatibilidade entre as informações constantes no Projeto Básico (peça 2) e o Estudo de Viabilidade Econômica-Financeira (peça 1 - item não digitalizável) . Embora estejam relacionadas enquanto Investimentos Obrigatórios no Projeto Básico, a reforma do PIC Índios (item 8.5.5., pág. 23, e item 12.2., pág. 58) , a construção de estacionamento nesse PIC (item 8.4.2, pág. 21, e item 12.2.,  pág. 58) e a implantação de uma estação de transporte interno nesse local (item 8.6.2., pág. 29, e item 12.2., pág 58) não estão computadas como tal no Estudo de Viabilidade Econômica-Financeira. 
No que tange aos investimentos na loja do Centro de Apoio do Mirante Fortaleza e na área para churrasco do glamping do Mirante Fortaleza, há uma inversão conceitual de classificação. Enquanto no primeiro caso o Investimento Obrigatório é considerado facultativo, na segunda situação o investimento facultativo é denominado obrigatório (respectivamente, células H66 e H74 da planilha "Capex_For" do Estudo de Viabilidade Econômica-Financeira - peça 1 - item não digitalizável) .
Por sua vez, quanto ao PIC Mampituba, sua reforma consta na lista de Investimentos Obrigatórios do Projeto Básico (item 8.5.5., pág. 23, e item 12.2., pág. 58) , mas nesse mesmo documento, em nota de rodapé da pág. 7, afirma-se que o Núcleo Serra Branca, onde se localiza o PIC Mampituba, não fará parte do escopo do Projeto de Concessão tendo em conta que sua área se sobrepõe com terras quilombolas.
Em decorrência dessas colocações, seria determinado ao MMA, ICMBio e SPPI que fossem corrigidas as incompatibilidades entre o Projeto Básico e o Estudo de Viabilidade Econômica-Financeira quanto aos investimentos no Posto de Informação e Controle (PIC) Índios, saneada a inversão conceitual no que se refere aos investimentos na loja do Centro de Apoio do Mirante Fortaleza e na área para churrasco do glamping do Mirante Fortaleza no Estudo de Viabilidade Econômica-Financeira e resolvida a contradição existente no Projeto Básico relacionada ao PIC Mampituba. Todavia, na Nota Técnica 14/2020/CONCES/CGEUP/DIMAN/ICMBio (peça 37) , encaminhada através do Ofício SEI 649/2020-GABIN/ICMBio, de 15/6/2020, documento no qual aqueles órgãos se manifestaram sobre versão preliminar desta Instrução (peça 24) , houve concordância em relação à determinação aqui proposta e garantiu-se sua implementação. Em função desse compromisso, deixou-se de formular essa deliberação, em linha com o inciso I do Parágrafo Único do art. 16 da Resolução TCU 315, de 22/4/2020.
Para os Investimentos Obrigatórios relacionados ao Projeto de Concessão dos Parques Nacionais de Aparados da Serra e Serra Geral, foi definido um prazo escalonado de cumprimento dessas obrigações atribuídas ao Concessionário. Entretanto, o Projeto Básico e o Estudo de Viabilidade Econômica-Financeira estipulam uma denominação e uma distribuição temporal diferentes para as fases de realização de investimento, quando se compara um documento com o outro. Essa diversidade de tratamento de uma mesma ferramenta de controle da efetivação do compromisso de investimentos pode gerar ruídos na administração futura do Contrato de Concessão, vindo a causar, eventualmente, até uma disputa judicial vindoura. Na tabela adiante, ilustram-se essas diferenças existentes entre os dois documentos acima citados.
Tabela 6 - Definição dos Códigos das Fases de Realização de Investimento
Projeto Básico e Estudo de Viabilidade Econômica-Financeira

  Fonte: elaborado pelo TCU
Além dessa divergência conceitual na padronização dos códigos e na definição do intervalo temporal das fases de realização do Investimento Obrigatório em dois documentos referenciais do Projeto de Desestatização dos Parques Nacionais Aparados da Serra e Serra Geral, há também um acentuado número de diferenças (todos os casos marcados em vermelho na Tabela 7) em relação ao prazo máximo estabelecido para a consecução de cada inversão no calendário de investimentos obrigatórios para a Concessionária.
Conforme pode se depreender da tabela a seguir, a informação sobre o cronograma de Investimentos Obrigatórios no Projeto Básico (peça 2, item 12.2., págs. 53 a 58) não equivale ao expresso no Estudo de Viabilidade Econômica-Financeira (peça 1 - item não digitalizável, planilhas "CAPEX_MAL", "CAPEX_RIO", "CAPEX_FOR" e "CAPEX_ITA") .  
Tabela 7 - Fases da Realização de Investimentos Obrigatórios
Projeto Básico X  Estudo de Viabilidade Econômica-Financeira

 Fonte: elaborado pelo TCU
Para resolver essa incongruência, seria de se determinar ao MMA, ICMBio e SPPI que fosse ajustado o cronograma de Investimentos Obrigatórios expresso no Estudo de Viabilidade Econômica-Financeira da Concessão dos Parques Nacionais Aparados da Serra e Serra Geral, tornando-o equivalente ao disposto no Projeto Básico, tanto na codificação das fases de realização do investimento quanto nos prazos estabelecidos para cada um dos Investimentos Obrigatórios. Porém, na Nota Técnica 14/2020/CONCES/CGEUP/DIMAN/ICMBio (peça 37) , encaminhada através do Ofício SEI 649/2020-GABIN/ICMBio, de 15/6/2020, documento no qual aqueles órgãos se manifestaram sobre versão preliminar desta Instrução (peça 24) , houve concordância em relação à determinação aqui proposta e garantiu-se sua implementação. Em função desse compromisso, deixou-se de formular essa deliberação, em linha com o inciso I do Parágrafo Único do art. 16 da Resolução TCU 315, de 22/4/2020.
Finalmente, associado aos Investimentos Obrigatórios, observa-se em dois momentos do Contrato de Concessão o uso de um termo genérico que pode gerar dúvidas na interpretação desse Contrato. A cláusula 7.2. (peça 4, pág. 22) disciplina que a transferência da Concessão somente poderá ser autorizada depois de concluída a "etapa inicial" dos Investimentos Obrigatórios e modernizações. Já a cláusula 9.1. (peça 4, pág. 24) determina que nenhuma alteração societária será admitida no âmbito da Sociedade de Propósito Específico que administra os Parques até antes de concluída a "etapa inicial" dos Investimentos Obrigatórios e modernizações.
Tendo em conta que o Contrato deve ser explícito e ter clareza semântica para evitar duplo sentido, seria recomendado ao MMA, ICMBio e SPPI que, nas cláusulas 7.2. e 9.1. do Contrato de Concessão, fosse esclarecido o que se entende por "etapa inicial" dos Investimentos Obrigatórios e a qual intervalo temporal esse termo se refere. Contudo, na Nota Técnica 14/2020/CONCES/CGEUP/DIMAN/ICMBio (peça 37) , encaminhada através do Ofício SEI 649/2020-GABIN/ICMBio, de 15/6/2020, documento no qual aqueles órgãos se manifestaram sobre versão preliminar desta Instrução (peça 24) , houve concordância em relação à recomendação aqui proposta e garantiu-se sua implementação. Em função desse compromisso, deixou-se de formular essa deliberação, em linha com o inciso I do Parágrafo Único do art. 16 da Resolução TCU 315, de 22/4/2020.
Sistema de Mensuração de Desempenho
No Relatório Anual de Contas de 2018 do ICMBio, a Controladoria-Geral da União (CGU) recomendou que fossem estabelecidos objetivos, metas e indicadores para o programa de concessão de serviços de apoio ao uso público nas Unidades de Conservação (peça 23, pág. 32) . Para que essa recomendação seja implementada, presume-se que os contratos de concessão tenham uma governança compatível com os requisitos de um acompanhamento acurado do comportamento das concessionárias.  
Por sua vez, na gestão do Contrato de Concessão, o Sistema de Mensuração de Desempenho tem papel central, pois ele baliza o adequado cumprimento ou não desse Contrato. Para que esse Sistema funcione adequadamente e reflita fielmente o desempenho da Concessionária, é necessário que existam mecanismos que reduzam o risco de que a Concessionária possa vir a fazer uso de expedientes para enviesar amostras de pesquisa ou criar situações artificiais para maquiar suas instalações e/ou atuação em dias de visitas de inspeção da equipe responsável pela avaliação de desempenho. Nesse sentido, seria crucial que se criassem instrumentos de controle para garantir que seja efetivamente aleatória a amostra mensal de visitantes que subsidia a construção do indicador de Satisfação de Visitantes (peça 9, item 2.4) e para minimizar as possibilidades de preparação prévia da Concessionária voltada, eventualmente, para transformar artificialmente as condições dos Parques específica e somente para o período das avaliações semestrais a serem realizadas pelo Poder Concedente, com apoio do Verificador Independente, que definem os números dos indicadores Gestão de Resíduos e Manutenção/Conservação das Infraestruturas (peça 9, itens 3.2. e 4.2.) . 
A adequação do monitoramento do Número Balizador de Visitação (NBV) , calculado para os diferentes atrativos dos Parques, compõe o indicador Manutenção/Conservação das Infraestruturas, sendo responsável por 10% do resultado desse indicador. O uso correto do NBV é ferramenta fundamental para evitar que a preservação ambiental seja ameaçada pelo crescimento do número de visitantes. À luz do objetivo das Unidades de Conservação, o emprego eficiente do NBV tem uma importância consideravelmente maior, quando comparado com outros componentes do indicador Manutenção/Conservação das Infraestruturas, tais como avarias em mobiliário, poda/corte de grama ou funcionamento da iluminação.  
Assim, em relação ao Sistema de Mensuração de Desempenho,   sugere-se recomendar ao MMA, ICMBio e SPPI: a) a criação e a implementação de mecanismos de controle para garantir que seja efetivamente aleatória a amostra mensal de visitantes que subsidia a elaboração do indicador Satisfação de Visitantes e que não seja  conhecida com antecedência pelo Concessionário a data precisa das visitas que dão suporte à construção dos indicadores Gestão de Resíduos e Manutenção/Conservação das Infraestruturas, de forma a assegurar, com apoio do Verificador Independente, a lisura desses procedimentos; e b) a atribuição de um peso significativamente maior ao componente de adequação do monitoramento do Número Balizador de Visitação (NBV) na ponderação e definição do resultado do indicador Manutenção/Conservação de Infraestruturas. Na Nota Técnica 14/2020/CONCES/CGEUP/DIMAN/ICMBio (peça 37) , encaminhada através do Ofício SEI 649/2020-GABIN/ICMBio, de 15/6/2020, documento no qual aqueles órgãos se manifestaram sobre versão preliminar desta Instrução (peça 24) , aquiesceu-se à recomendação aqui proposta e admitiu-se sua implementação ou, ao menos, sua possibilidade em futuros projetos de concessão. Ainda assim, é aconselhável manter a recomendação por sua relevância para aperfeiçoar a governança no período da Concessão e para tornar a deliberação objeto de monitoramento no tempo adequado para tanto.
Aprovação Tácita dos Investimentos Adicionais e Receitas Acessórias
Conciliar o necessário aumento da visitação com a preservação dos recursos ambientais é um dos desafios mais relevantes em relação à valorização das Unidades de Conservação enquanto um ativo natural passível de proteção. Para que esse desafio seja superado, é essencial, por exemplo, que, na ocorrência de pleitos de investimentos adicionais em Parques Nacionais sob concessão, todos os órgãos componentes do Sistema Nacional de Meio Ambiente (Sisnama) desempenhem o papel a eles designado. Ademais, a adoção do mecanismo de aprovação tácita no caso de exame desses pleitos pode, eventualmente, representar um risco para a devida manutenção do equilíbrio entre visitação e proteção ambiental. 
Como já foi mostrado neste relatório, em coerência com o que reza a Lei 13.874/2019, há várias situações explicitadas no Contrato de Concessão dos Parques Aparados da Serra e Serra Geral nas quais se esclarecem como ocorrem aprovações tácitas de solicitações da Concessionária diante de um Poder Concedente silente. Entre essas situações, há o procedimento de análise de investimentos adicionais e receitas acessórias (peça 11, Anexo VIII do Contrato de Concessão) . Entretanto, quando se descreve essa rotina, não se menciona o Instituto Brasileiro do Meio Ambiente e dos Recursos Naturais Renováveis (Ibama) , que também seria um ator nesse processo.
Segundo a Lei Complementar 140/2011, art. 7º., inciso XIV, alínea d, é tarefa federal promover o licenciamento ambiental de empreendimentos e atividades localizados ou desenvolvidos em Unidades de Conservação instituídas pela União. O parágrafo 4º. do art. 14-C da Lei 11.516/2007, incluído pela Lei 13.668/2018, permite que a autorização pelo gestor da UC para a instalação e operação de atividades nos Parques Nacionais seja suficiente para dispensar outras licenças e autorizações relacionadas ao controle ambiental a cargo de outros órgãos integrantes do Sisnama. Entretanto, para que a autorização tenha efeito, é necessária a anuência do Ibama e, quando os impactos ambientais decorrentes desses empreendimentos e atividades forem considerados significativos, já não mais prevalece a exceção que confere mais poderes ao gestor de UCs estabelecida nesse parágrafo 4º. Além disso, o parágrafo 12 do art. 3º. da Lei 13.874/2019 define que não se aplicam as regras de aprovação tácita para as atividades com impacto significativo no meio ambiente. 
Embora o ICMBio alegue que tem mantido tratativas com o Ibama para equacionar o assunto, na documentação entregue por esse Instituto para subsidiar a presente Instrução não foi apresentado nada de concreto que remeta a essas tratativas. Nesse sentido, permanecem as possibilidades de lacunas, sobreposições, duplicidades e fragmentações nas rotinas públicas de análise de investimentos adicionais e receitas acessórias no Projeto de Concessão aqui escrutinado, especificamente quanto à atuação do Ibama e à possibilidade de aprovação tácita de investimentos com repercussões ambientais.     
Então, sugere-se determinar ao MMA, ICMBio e SPPI que seja  efetivada uma adequação da rotina de avaliação de investimentos adicionais e receitas acessórias constantes no Anexo VIII do Contrato de Concessão, de modo a ficar coerente  com o que: a) disciplina o parágrafo 4º. do art. 14-C da Lei 11.516/2007, incluído pela Lei 13.668/2018, especialmente no tocante às funções atribuídas ao Ibama; e b) define o parágrafo 12 do art. 3º. da Lei 13.874/2019 quanto à especificidade de não sujeição às regras gerais de aprovação tácita das atividades com impacto significativo no meio ambiente. Na Nota Técnica 14/2020/CONCES/CGEUP/DIMAN/ICMBio (peça 37) , encaminhada através do Ofício SEI 649/2020-GABIN/ICMBio, de 15/6/2020, documento no qual aqueles órgãos se manifestaram sobre versão preliminar desta Instrução (peça 24) , houve concordância em relação à determinação aqui proposta e garantiu-se sua implementação. Ainda assim, é aconselhável manter essa determinação em razão de: a) sua importância para a definição mais conforme da mecânica e dos atores do processo de exame de investimentos com repercussão ambiental nas Unidades de Conservação; e b) tornar a deliberação objeto de monitoramento tempestivamente.  
Participação do Ministério do Turismo no Processo de Desestatização
O Decreto 9.791/2019 aprovou o Plano Nacional de Turismo 2018-2022. É uma meta desse plano aumentar o número de turistas brasileiros em viagens pelo País, de sessenta para cem milhões de pessoas. Entre os objetivos desse instrumento de planejamento estão o de promover a valorização do patrimônio natural para visitação turística, além o de premiar e disseminar boas práticas de turismo sustentável. 
Desses excertos do conteúdo do Plano Nacional de Turismo, pode-se inferir que as Unidades de Conservação, por concentrarem significativa parcela de atrativos ambientais em decorrência de suas belezas cênicas, deverão ser um foco de atenção do Ministério do Turismo. A título de exemplo do potencial de visitação em UCs, podem ser citados os Parques Nacionais de Fernando de Noronha, Iguaçu, Tijuca, Jericoacoara, Lençóis Maranhenses, Chapada dos Veadeiros, entre outros, os quais já foram objeto ou estão sendo considerados futuros projetos de concessão de uso público pelo governo federal. 
Vale ressaltar também que, nas conversas prévias entre o TCU e os demais atores, nunca houve a participação de qualquer representante do Ministério do Turismo. Quando indagados sobre a participação e envolvimento da pasta do turismo nesse projeto, tanto o Ministério do Meio Ambiente quanto o ICMBio afirmaram que mantinham um diálogo com aquele órgão sobre o tema, embora nunca tenham apresentado qualquer evidência dessa interlocução, tampouco os resultados esperados. 
Portanto, vislumbra-se a demanda por um conjunto de ações governamentais que poderá ser desenvolvido no contexto das políticas públicas de incentivo ao turismo nacional e ecológico. Nesse sentido, para estimular ações sinérgicas de diferentes partes do Governo Federal e evitar sobreposição, duplicidade, lacuna ou a fragmentação de políticas públicas, mostra-se necessária a efetiva participação do Ministério do Turismo no Projeto de Concessão dos Parques Nacionais de Aparados da Serra e Serra Geral e em casos assemelhados, de forma a alavancar os resultados pretendidos para esse tipo de ação.   
Em função dessas considerações, sugere-se recomendar ao MTur que integre o grupo de atores (MMA, ICMBio e SPPI) que lideram o planejamento e execução dos futuros projetos de concessão da prestação de serviços de apoio à visitação em Unidades de Conservação, bem como passe a participar do Projeto de Concessão dos Parques Nacionais de Aparados da Serra e Serra Geral, com vistas a estimular ações sinérgicas dentro do Governo Federal e evitar eventuais sobreposições, duplicidades, lacunas ou fragmentações de políticas públicas.  Na Nota Técnica 14/2020/CONCES/CGEUP/DIMAN/ICMBio (peça 37) , encaminhada através do Ofício SEI 649/2020-GABIN/ICMBio, de 15/6/2020, documento no qual aqueles órgãos se manifestaram sobre versão preliminar desta Instrução (peça 24) , houve concordância em relação à recomendação aqui proposta e garantiu-se sua implementação no escopo do Acordo de Cooperação celebrado entre MMA, MTur, ICMBio e Embratur, visando à implantação de ações conjuntas para desenvolver o turismo ecológico integrado à diversidade sociocultural e à conservação da biodiversidade nas Unidades de Conservação federais. Ainda assim, é aconselhável manter a recomendação por sua relevância para ampliar a sinergia entre os agentes públicos responsáveis por esse tipo de Concessão e para tornar a deliberação objeto de monitoramento no tempo devido.
Erros Materiais
Por fim, no exame de toda a documentação do Projeto de Concessão dos Parques Aparados da Serra e Serra Geral, foram encontrados alguns erros materiais,  a seguir relatados.
Tabela 8 - Erros Materiais na Documentação do Projeto de Concessão dos
 Parques Aparados da Serra e Serra Geral

 Fonte: elaborado pelo TCU
Seria determinado ao MMA, ICMBio e SPPI que fossem corrigidos os erros materiais expressos na tabela acima. Não obstante, na Nota Técnica 14/2020/CONCES/CGEUP/DIMAN/ICMBio (peça 37) , encaminhada através do Ofício SEI 649/2020-GABIN/ICMBio, de 15/6/2020, documento no qual aqueles órgãos se manifestaram sobre versão preliminar desta Instrução (peça 24) , houve concordância em relação à determinação aqui proposta e garantiu-se sua implementação. Em função desse compromisso, deixou-se de formular essa deliberação, em linha com o inciso I do Parágrafo Único do art. 16 da Resolução TCU 315, de 22/4/2020. 
COMENTÁRIOS DOS GESTORES
De acordo com o § 8o do art. 9o da IN-TCU 81/2018, incluído pela IN-TCU 86/2020, nos casos de desestatização, o relatório de acompanhamento deve ser apresentado aos gestores previamente ao encaminhamento ao Relator. Além disso, conforme art. 14 da Resolução-TCU 315/2020, a unidade técnica instrutiva deve conceder aos destinatários das deliberações a possibilidade de realizar comentários sobre as propostas de determinação e/ou recomendação.  
Nesse sentido, o ICMBio encaminhou os comentários consolidados de todos os gestores através da Nota Técnica 14/2020/CONCES/CGEUP/DIMAN/ICMBio (peça 37) , capeada pelo Ofício SEI 649/2020-GABIN/ICMBio, de 15/6/2020, pelo qual manifestaram concordância com o conjunto das deliberações propostas pelo TCU, além de reconhecerem a contribuição do Tribunal para o aperfeiçoamento do processo, conforme detalhado a seguir:
as recomendações e determinações manifestadas pelo TCU por meio do Relatório Preliminar TC Processo 011.535/2020-2 contribuem significativamente para melhorias no projeto de desestatização dos PN de Aparados da Serra e da Serra Geral. Neste contexto, as recomendações e determinações foram acatadas e as adequações necessárias serão realizadas oportunamente nos documentos que compõem o processo da concessão.
Na nota técnica acima aludida, foram esclarecidos o princípio conceitual e a mecânica de funcionamento dos Gastos com Macrotemas, que seria distinto da Outorga Variável, o que ensejou alterações observáveis nos parágrafos 19, 34, 51, 52 e 89 desta Instrução.
Ademais, a concordância com o teor das deliberações sugeridas no Relatório Preliminar produziu modificações nos parágrafos 50, 56, 60, 62, 66, 71, 76, 78 e 94 desta Instrução. 
Nos termos do disposto no inciso I do Parágrafo Único do art. 16 da Resolução TCU 315, de 22/4/2020, o Tribunal poderá dispensar a formulação de deliberações se a unidade jurisdicionada, por meio de declaração emitida por gestor máximo ou outro instrumento cabível, houver se comprometido, formalmente, a adotar as medidas preventivas ou corretivas que seriam objeto da determinação, ou estiverem em estudo outros aprimoramentos capazes de proporcionar os resultados práticos pretendidos com a recomendação. 
À luz do normativo citado no parágrafo anterior, parcela das deliberações foi mantida em função de sua relevância e da necessidade de monitoramento de seu cumprimento. A parcela restante, com a qual também houve comprometimento formal de implementação expresso na nota técnica referida nesta seção, está discriminada na tabela abaixo. 
Tabela 9 - Quadro de Compromisso  após Concordância dos Gestores com as Deliberações Preliminares
	Resumo da deliberação no Relatório Preliminar
	Página (s) da Nota Técnica 14/2020/CONCES/CGEUP/DIMAN/ICMBio na (s) qual (is) os gestores  manifestam a concordância com as deliberações preliminares

	Determinação de se corrigir as incompatibilidades no Projeto Básico e no Estudo de Viabilidade Econômica-Financeira quanto aos investimentos nos PICs Índios e Mampituba, na loja do Centro de Apoio e na área para churrasco do glamping do Mirante Fortaleza (Itens 53 a 55 do Relatório) 
	5

	Determinação de se ajustar o cronograma de Investimentos Obrigatórios (codificação das fases de realização e prazos estabelecidos) , tornando-o equivalente no Projeto Básico e no Estudo de Viabilidade Econômica-Financeira (Itens 57 a 59 do Relatório) 
	5 e 6

	Determinação de se corrigir os erros materiais elencados na Tabela 8 desta Instrução (Item 77 do Relatório) 
	6 e 7

	Recomendação de se esclarecer o que se entende pelo termo "etapa inicial" dos Investimentos Obrigatórios constante nas cláusulas 7.2. e 9.1. do Contrato de Concessão (Item 61 do Relatório) 
	7

Portanto, os gestores tiveram a oportunidade de apresentar comentários, os quais contribuíram para o aprimoramento do texto final desta Instrução, incluindo a alteração da redação de algumas propostas de encaminhamento. As interlocuções e trocas de informações propiciaram a revisão de alguns trechos do relatório para melhor compreensão das análises realizadas e das conclusões apresentadas. De qualquer forma, as conclusões gerais permaneceram inalteradas.
CONCLUSÃO
Esta Instrução versou sobre o acompanhamento, nos termos do art. 3º. da IN-TCU 81/2018, da Concessão para prestação de serviço de apoio à visitação dos Parques Nacionais de Aparados da Serra e Serra Geral. 
O ICMBio, um dos responsáveis por esse Projeto de Concessão, encaminhou para o TCU todos os documentos expressos na instrução normativa que tinham nexo com o caso em exame. O conteúdo dos documentos também é pertinente, cabendo, entretanto, alguns reparos na intenção de conferir a devida conformidade com a legislação, de suprimir algumas contradições internas, ambiguidades e erros materiais observados na documentação e de sugerir oportunidades de melhoria para a governança/gestão do Contrato de Concessão e para a execução das políticas públicas que envolvem as Unidades de Conservação federais.
O Estudo de Demanda, item essencial para desenhar os cenários prospectivos de visitação, não está devidamente atualizado. O volume histórico de dados mais relevante está quase três anos defasado, alcançando somente o mês de abril/17. Além disso, obviamente, esse Estudo não incorpora as influências da recente pandemia de coronavírus sobre as perspectivas de visitação aos parques, cabendo, então, sua atualização.
Em referência aos gastos com macrotemas (a) Apoio ao Programa de Voluntariado da Unidade de Conservação; b) Apoio ao Monitoramento Ambiental e ao Manejo de Espécies; e c) Integração com o Entorno e Sensibilização Ambiental) , há que se considerar que constituem obrigações contratuais da Concessionária e, portanto, em prol de uma maior fidedignidade do Contrato de Concessão, tais gastos devem ser incluídos nos Investimentos Obrigatórios estipulados contratualmente e, em decorrência, considerados também no Valor do Contrato. 
Na temática dos Investimentos Obrigatórios previstos, é preciso realizar alguns pequenos ajustes conceituais no Projeto Básico e no Estudo de Viabilidade Econômica-Financeira, e corrigir as incompatibilidades verificadas no cotejo entre esses dois documentos, inclusive as divergências no cronograma prescrito para esses Investimentos. Além disso, seria importante clarificar o sentido de um termo genérico associado aos Investimentos Obrigatórios em duas cláusulas do Contrato de Concessão, a fim de se evitar interpretações errôneas.
O Sistema de Mensuração de Desempenho é crucial para uma adequada governança e gestão do Contrato de Concessão. Nessa lógica, é fundamental que se garanta a qualidade, fidedignidade e consistência tanto das pesquisas de satisfação realizadas com os visitantes dos Parques quanto das inspeções semestrais a serem realizadas pelo Verificador Independente. A propósito, é de se realçar que essa figura contratual de apoio ao Poder Concedente ganhou mais objetividade e clareza de funções depois da interlocução prévia entre os propositores do Projeto de Desestatização e o TCU. Essa mesma interlocução proporcionou também a inclusão do Número Balizador de Visitação (NBV) enquanto ferramenta de controle do equilíbrio entre visitação e conservação ambiental. É tal a importância do NBV que, no Sistema de Mensuração de Desempenho, está se sugerindo o aumento do peso relativo do indicador que a ele se reporta.
A rotina de análise dos investimentos adicionais e receitas acessórias pelo Poder Concedente mereceu um anexo específico no Contrato de Concessão. Para que esse processo de tomada de decisão que repercute sobre as instalações das Unidades de Conservação seja plenamente conforme com a legislação, deve-se levar em conta o papel do Ibama, de acordo com o que define o parágrafo do art. 14-C da Lei 11.516/2007, e a excepcionalidade nas regras de aprovação tácita na avaliação de atividades com impacto significativo no meio ambiente, em linha com o que reza o parágrafo 12 do art. 3º. da Lei 13.874/2019.
Quando se pensa em políticas públicas, deve-se valorizar as possíveis sinergias existentes entre elas e evitar a competição ineficiente por recursos no caso de políticas sobrepostas ou fragmentadas. Nesses termos, o Ministério do Turismo, que lançou recentemente o Plano Nacional de Turismo 2018-2022, e, em função de suas atribuições legais e normativas, pode ser um parceiro relevante na condução da Concessão dos Parques Nacionais de Aparados da Serra e Serra Geral e em outros projetos da mesma espécie.
Em razão de alterações na IN-TCU 81/2018, produzidas pela IN-TCU 86/2020, previamente ao encaminhamento para o Relator, a versão preliminar do Relatório foi apresentada e remetida aos gestores do MMA, ICMBio, SPPI, MTur e Ibama para os devidos comentários (peças 27 a 31) . 
Por meio da Nota Técnica 14/2020/CONCES/CGEUP/DIMAN/ICMBio (peça 37) , encaminhada através do Ofício SEI 649/2020-GABIN/ICMBio, de 15/6/2020, os gestores esclareceram conceitualmente o que seriam os gastos com macrotemas, distinguindo-os do mecanismo da Outorga Variável, e acataram todas as outras deliberações, que não envolviam essa temática. 
O esclarecimento dos gestores gerou a substituição da proposição de três determinações relacionadas à Outorga Variável por uma sugestão de determinação associada aos gastos com macrotemas. Além disso, a concordância dos órgãos acima citados com o restante das deliberações e o compromisso formalmente assumido em implementá-las ensejou a desnecessidade de parte dessas deliberações, nos moldes do que preconiza o inciso I do Parágrafo Único do art. 16 da Resolução TCU 315, de 22/4/2020. As outras deliberações foram mantidas em razão de sua relevância e da necessidade de se fazer o monitoramento da sua implementação. 
PROPOSTA DE ENCAMINHAMENTO
Ante o exposto, submete-se a presente Instrução à consideração superior com as seguintes propostas:
Determinações ao MMA, ICMBio e SPPI
Determinar ao Ministério do Meio Ambiente (MMA) , ao Instituto Chico Mendes de Conservação da Biodiversidade (ICMBio) e à Secretaria Especial do Programa de Parcerias de Investimento (SPPI) , com fundamento no art. 4º, inciso II, da Resolução-TCU 315/2020, que, até a data de publicação do Edital de Concessão da Prestação de Serviços de Apoio à Visitação dos Parques Nacionais de Aparados da Serra e Serra Geral: 
o Estudo de Demanda seja atualizado, incorporando-se a base histórica de dados de visitação a partir de maio/2017 na fundamentação da projeção e as possíveis influências da pandemia do coronavírus sobre o cenário prospectivo, em conformidade com o estabelecido no inciso V do art. 3º. da IN-TCU 81/2018  (item 49 do Relatório) ;
sejam somados aos Investimentos Obrigatórios e, por consequência, ao Valor do Contrato os gastos com macrotemas, projetados em R$ 9.439.759,00 durante o período da Concessão, em função da essencialidade atribuída à adequada especificação das obrigações da Concessionária, de acordo com o inciso V do art. 23 da Lei 8.987/1995 (item 51 do Relatório) ;
haja uma adequação da rotina de avaliação de investimentos adicionais e receitas acessórias constantes no Anexo VIII do Contrato de Concessão, de modo a ficar conforme com o que: i) disciplina o parágrafo 4º. do art. 14-C da Lei 11.516/2007, incluído pela Lei 13.668/2018, especialmente no tocante às funções atribuídas ao Ibama; e ii) define o parágrafo 12 do art. 3º. da Lei 13.874/2019 quanto à especificidade de não sujeição às regras gerais de aprovação tácita das atividades com impacto significativo no meio ambiente (itens 67 a 70 do Relatório) .
Recomendações ao MMA, ICMBio e SPPI
Recomendar ao Ministério do Meio Ambiente (MMA) , ao Instituto Chico Mendes de Conservação da Biodiversidade (ICMBio) e à Secretaria Especial do Programa de Parcerias de Investimentos (SPPI) , com fundamento no art. 11 da Resolução-TCU 315/2020, que em relação ao Sistema de Mensuração de Desempenho: 
sejam criados e implementados mecanismos de controle para garantir que: i) seja efetivamente aleatória a amostra mensal de visitantes que subsidia a elaboração do indicador Satisfação de Visitantes; e ii) não seja conhecida com antecedência pelo Concessionário a data precisa das visitas que dão suporte à construção dos indicadores Gestão de Resíduos e Manutenção/Conservação das Infraestruturas, de forma a assegurar, com apoio do Verificador Independente, a lisura desses procedimentos (item 64 do Relatório) ;
seja atribuído um peso significativamente maior ao componente de adequação do monitoramento do Número Balizador de Visitação (NBV) na ponderação e definição do resultado do indicador Manutenção/Conservação de Infraestruturas (item 65 do Relatório) .
Recomendação ao MTur
Recomendar ao Ministério do Turismo (MTur) , com fundamento no art. 11 da Resolução-TCU 315/2020 e sob o amparo do Decreto 9.791/2019 (Plano Nacional de Turismo 2018-2022) , que integre o grupo de atores (MMA, ICMBio e SPPI) que lideram o planejamento e execução dos futuros projetos de concessão da prestação de serviços de apoio à visitação em Unidades de Conservação, bem como passe a participar do Projeto de Concessão dos Parques Nacionais de Aparados da Serra e Serra Geral, com vistas a estimular ações sinérgicas dentro do Governo Federal e evitar eventuais sobreposições, duplicidades, lacunas ou fragmentações de políticas públicas (itens 72 a 75 do Relatório) . 
Informações Complementares
Registrar que, em função do compromisso formal assumido pelos gestores do MMA, ICMBio e SPPI (peça 37) , deixaram de ser propostas as seguintes deliberações, em linha com o estabelecido no inciso I do Parágrafo Único do art. 16 da Resolução TCU 315, de 22/4/2020: 
Quadro de Compromisso após Concordância dos Gestores com as Deliberações Preliminares
	Resumo da deliberação no Relatório Preliminar
	Página (s) da Nota Técnica 14/2020/CONCES/CGEUP/DIMAN/ICMBio na (s) qual (is) os gestores  manifestam a concordância  com as deliberações preliminares

	Determinação de se corrigir as incompatibilidades no Projeto Básico e no Estudo de Viabilidade Econômica-Financeira quanto aos investimentos nos PICs Índios e Mampituba, na loja do Centro de Apoio e na área para churrasco do glamping do Mirante Fortaleza (Itens 53 a 55 do Relatório) 
	5

	Determinação de se ajustar o cronograma de Investimentos Obrigatórios (codificação das fases de realização e prazos estabelecidos) , tornando-o equivalente no Projeto Básico e no Estudo de Viabilidade Econômica-Financeira (Itens 57 a 59 do Relatório) 
	5 e 6

	Determinação de se corrigir os erros materiais elencados na Tabela 8 desta Instrução (Item 77 do Relatório) 
	6 e 7

	Recomendação de se esclarecer o que se entende pelo termo "etapa inicial" dos Investimentos Obrigatórios constante nas cláusulas 7.2. e 9.1. do Contrato de Concessão (Item 61 do Relatório) 
	7

Providências Internas
Nos termos do art. 8º. da Resolução-TCU 315/2020, fazer constar, na ata da sessão em que estes autos forem apreciados, comunicação do Relator ao Colegiado no sentido de: 
enviar cópia do Acórdão que vier a ser proferido ao Ministério do Meio Ambiente (MMA) , ao Instituto Chico Mendes de Conservação da Biodiversidade (ICMBio) , à Secretaria Especial do Programa de Parcerias de Investimentos (SPPI) , ao Ministério do Turismo (MTur) e ao Instituto Brasileiro do Meio Ambiente e dos Recursos Naturais Renováveis (Ibama) , informando-os que o Relatório e o Voto que o fundamentam podem ser obtidos por meio do endereço eletrônico www.tcu.gov.br/acordaos e que, caso tenham interesse, o Tribunal pode encaminhar-lhes cópia desses documentos sem quaisquer custos;
restituir os autos à SecexAgroAmbiental  e autorizar a realização de monitoramento das determinações e recomendações que vierem a ser deliberadas."

não há

Não atuou.

desestatização. Avaliação do projeto de concessão da exploração de serviços nas unidades de conservação denominadas Parques Nacionais de Aparados da Serra e Serra Geral. Ausência de falhas graves. Determinações e recomendações. Retorno dos autos à unidade técnica para acompanhamento.

DESESTATIZAÇÃO (DES)

Secretaria de Controle Externo da Agricultura e do Meio Ambiente (SecexAgroAmbiental).

Trata-se de acompanhamento da desestatização, na forma de concessão de serviços de apoio à visitação, ao turismo ecológico, à interpretação ambiental[footnoteRef:2] e à recreação em contato com a natureza nas Unidades de Conservação (UCs) denominadas Parques Nacionais de Aparados da Serra e Serra Geral. [2:  A interpretação ambiental é parte da Educação Ambiental. Tilden foi o primeiro a defini-la, em 1957, como sendo atividade educacional com a finalidade de revelar os significados, as relações ou os fenômenos naturais, por meio de experiências práticas e meios interpretativos, ao invés da simples comunicação de dados e fatos (TILDEN, 1957, apud SALVATI, 2001; HAM, 1992) . A interpretação ambiental auxilia no incremento da satisfação do visitante e na sua conscientização, contribui para a obtenção dos objetivos inseridos no Plano de Manejo das Unidades de Conservação e, principalmente, tem a função de conciliar a recreação com a educação (MOREIRA, JC. Educação ambiental e interpretação ambiental voltada aos aspectos geocientíficos: atividades geoeducativas, interpretativas e turísticas. In: Geoturismo e interpretação ambiental [online]. 1st ed. rev. and enl. Ponta Grossa: Editora UEPG, 2014, pp. 71-133. ISBN 978-85-7798-213- 4. Available from SciELO Books .) .] 
Os parques situam-se na porção mais oriental dos estados do Rio Grande do Sul e de Santa Catarina. Possuem área total de 27.550 ha (Aparados da Serra, 37% do total da área e 63 km de perímetro, e Serra Geral, 63% e 97,5 km) , localizada ao longo dos contrafortes (ramificações laterais de uma cadeia de montanhas) da região denominada Aparados da Serra, inserida na formação geológica Serra Geral, o que deu origem ao nome das UCs. Os municípios abrangidos pelos Parques são Praia Grande e Jacinto Machado, em Santa Catarina, e Cambará do Sul, no Rio Grande do Sul.
A Lei 9.985/2000, que instituiu o Sistema Nacional de Unidades de Conservação da Natureza (SNUC) , disciplina no seu art. 33 que "a exploração comercial de produtos, subprodutos ou serviços obtidos ou desenvolvidos a partir dos recursos naturais, biológicos, cênicos ou culturais ou da exploração da imagem de Unidade de Conservação (UCs) , exceto Área de Proteção Ambiental e Reserva Particular do Patrimônio Natural, dependerá de prévia autorização e sujeitará o explorador a pagamento, conforme disposto em regulamento".
Por sua vez, o Decreto 4.340/2002, que regulamentou a  Lei 9.985/2000, estabeleceu que: a) as atividades de visitação, recreação e turismo seriam exemplos de produtos, subprodutos ou serviços inerentes às Unidades de Conservação (inciso I do art. 25) ; b) a exploração comercial em UCs só seria permitida se estivesse prevista no respectivo Plano de Manejo (art. 26) ; c) a autorização para essa exploração precisará se submeter aos parâmetros legais expressos para licitações públicas (art. 28) ; e deverá estar fundamentada em estudos de viabilidade econômica (art. 29) . 
Recentemente, o art. 14-C da Lei 13.668/2018 definiu que poderão ser concedidos serviços, áreas ou instalações de UCs federais para a exploração de atividades de visitação voltadas à educação ambiental, à preservação e conservação do meio ambiente, ao turismo ecológico à interpretação ambiental e à recreação em contato com a natureza, mediante procedimento licitatório regido pela Lei 8.987/1995. O § 1º do artigo estabelece que o edital da licitação poderá estipular o custeio pelo contratado de ações e serviços de apoio à conservação, à proteção e à gestão da UC, desde que os custos decorrentes dos encargos previstos no edital sejam considerados nos estudos elaborados para aferir a viabilidade econômica do modelo de uso público pretendido. 
Conforme o art. 2º, inciso XVII, da Lei 9.985/2000, Plano de Manejo é o documento pelo qual se estabelece o zoneamento de uma UC e as normas que devem presidir o uso da área e o manejo dos recursos naturais, inclusive a implantação das estruturas físicas necessárias à gestão da Unidade. 
Para atender aos normativos, o Plano de Manejo dos Parques Nacionais de Aparados da Serra e Serra Geral foi alterado pela Portaria ICMBio 405/2019. Modificaram-se regras atinentes à visitação, às instalações de infraestrutura, ao tráfego de veículos, aos horários de funcionamento, à realização de eventos (shows, festas, exposições) , ao consumo de bebidas alcoólicas e ao acendimento de fogueiras.
A concessão dos Parques Nacionais de Aparados da Serra e Serra Geral foi incluída na carteira de projetos do Programa de Parcerias de Investimentos da Presidência da República (PPI) por qualificação ad referendum na 11ª reunião do Conselho do PPI, ocorrida em 19/11/2019, e ratificada pelo Decreto 10.331/2020.
A documentação exigida pelo art. 3º da IN-TCU 81/2018 foi encaminhada pelo Instituto Chico Mendes de Conservação da Biodiversidade (ICMBio) , órgão responsável pela condução do projeto de concessão dos Parques Nacionais Aparados da Serra e Serra Geral, por meio do Ofício SEI 277/2020-GABIN/ICMBio, de 11/3/2020 (peças 1 a 15) , e avaliada pela Secretaria de Controle Externo da Agricultura e do Meio Ambiente (SecexAgroAmbiental) .
Na tabela a seguir, relaciono os documentos apresentados e respectivos locais nos autos. 

	Fonte: Tabela elaborada pela SecexAgroAmbiental, transcrita no relatório que acompanha este voto.
Foram definidos seis núcleos principais de visitação dos Parques: Itaimbezinho, Fortaleza, Rio do Boi, Morro Agudo, Tigre Preto e Serra Branca. Os três primeiros receberão os investimentos obrigatórios a serem feitos pela concessionária. Intervenções nos três outros núcleos caracterizados como não-prioritários são facultativas. Além disso, o item 13.1.g. da minuta de contrato (peça 4, p.37) estipula que a concessionária poderá explorar serviços em núcleos não expressos no contrato, desde que haja respeito ao Plano de Manejo dos Parques. 
O valor do contrato de concessão (cláusula 15.1 da minuta de contrato - peça 4, p.39) é composto por três parcelas:
outorga fixa mínima de R$ 691.673,00 (cláusula 14.2.1 do Edital - peça 3, p.43) , correspondente à oferta vencedora do leilão, que deverá estar expressa na proposta econômica contida em envelope a ser entregue na data estipulada no processo licitatório e cujos recursos obtidos serão direcionados para a Conta Única do Tesouro Nacional;
outorga variável (cláusula 18.1.2 da minuta de contrato - peça 4, p.42) , equivalente ao percentual de 1,5% da Receita Operacional Bruta (ROB) obtida mensalmente pela concessionária, podendo ser acrescido de até 1,0%, dependendo do nível de desempenho da concessionária diante das metas pactuadas com o poder concedente, a ser recolhida via Guia de Recolhimento da União (GRU) até o 10º dia útil do mês subsequente;
e investimentos obrigatórios de R$ 13.860.048,00 (valor da célula F6 da planilha "Investimentos PNASG" do Anexo II - EVEF - peça 1 - item não-digitalizável) previstos ao longo da concessão.
O valor máximo estimado para a outorga variável é de R$ 9.439.759,00, considerando a aplicação do percentual de 2,5% sobre a ROB obtida pela concessionária (valor da célula BB5 da planilha "Receitas e Despesas PNASG" se for aplicado o percentual de 2,5% nas células H27 a H31 da planilha "Painel PNASG" do Anexo II - Estudo de Viabilidade Econômico-Financeira (EVEF) - peça 1- item não-digitalizável) . 
Somando-se os três valores, estima-se o valor total do contrato de concessão em R$ 23.991.480,00 nos trinta anos de concessão.
De acordo com a cláusula 8.2 da minuta de contrato (peça 4, p.23) , o capital social subscrito da concessionária deverá ser de, no mínimo, 30% do montante dos Investimentos Obrigatórios, e permanecer sempre integralizado ao menos 50% desse valor.
O prazo da concessão é de 30 anos, prorrogável por 5 anos, em decorrência de caso fortuito, força maior, fato superveniente, fato da administração ou do príncipe, e para evitar descontinuidade na prestação do serviço, na hipótese de, ao final do prazo da concessão, estar em andamento a licitação para definir a nova concessionária (cláusulas 6.1 e 6.2 da minuta de contrato - peça 4, p.21) .
Os licitantes deverão apresentar garantia de proposta de R$ 479.830,00, correspondente a 2% do valor do contrato (cláusula 10.1 do Edital - peça 3, p.30) ; e garantia de execução do contrato no montante inicial de 5% do valor do contrato ou R$ 1.199.574,00, podendo ser reduzido proporcionalmente ao longo da execução financeira do contrato até atingir 20% do valor inicial (cláusulas 27.1 e 27.2 da minuta de contrato - peça 4, p. 63) .
As projeções do Estudo de Viabilidade Econômico-Financeira (peça 1 - item não-digitalizável) , no período de 30 anos da concessão, considerando o cenário realista, indicam a geração de receitas acumuladas de R$ 378 milhões, despesas de R$ 327 milhões e um lucro de R$ 51 milhões.
Na composição das receitas, o valor recebido com a venda de ingressos de entrada nos Parques corresponde à metade delas, seguido das quantias recebidas pela utilização de transporte interno pelos visitantes, ocupação de vagas de estacionamento, consumo de itens alimentares pelos usuários, uso de serviços de hospedagem e compras em lojas comerciais.
Pela perspectiva das despesas operacionais, que representam 76% do total das despesas, os gastos com pessoal são o quinhão mais relevante (43%) .
Ante a projeção econômico-financeira e considerando um Custo Médio Ponderado de Capital de 9,4%, o Valor Presente Líquido (VPL) associado à concessão seria de R$ 692 mil. O Payback (tempo necessário para se recuperar o investimento realizado) seria de 13,8 anos e a Taxa Interna de Retorno (TIR) de 9,88%. No cenário otimista, quando se altera unicamente a taxa de crescimento esperada para a quantidade de visitantes, VPL, Payback e TIR seriam, respectivamente, R$ 7,4 milhões, 12,3 anos e 13,56%. Por seu turno, o cenário pessimista geraria VPL negativo de R$ 3,8 milhões, Payback e TIR de 18 anos e 6,32% (planilha "Painel PNASG" do Anexo II - EVEF - peça 1 - item não-digitalizável) .
A confiabilidade da projeção do crescimento da taxa de visitação é, portanto, fundamental para a coerência do Estudo de Viabilidade Econômico-Financeira da concessão.
Admite-se a recomposição do equilíbrio econômico-financeiro do contrato de concessão em razão de i) acontecimentos que modifiquem os riscos incorridos pela concessionária na execução do objeto; ii) requisições de investimentos obrigatórios ou de modernizações nos Parques; iii) extinção, isenção ou alteração de tributos ou encargos legais (cláusulas 19.1.1, 24.2 e 24.3 da minuta de contrato - peça 4, p. 43, 54 e 55) . Por outro lado, a substituição dos bens reversíveis e a existência de diferenças entre valores contratados dos seguros e indenizações de sinistros pagas não autorizam o pleito pela recomposição (cláusulas 29.8.v. e 30.9 da minuta de contrato - peça 4, p.74 e 77) .
Os atributos passíveis de alteração para se alcançar a recomposição do equilíbrio econômico-financeiro são prazo da concessão, cronograma dos investimentos obrigatórios, valores aplicáveis à cobrança de ingressos e demais receitas dos Parques, indenização e Outorga Variável (cláusulas 24.4 e 25.6 da minuta de contrato - peça 4, p.56 e 59) .
Para aferir a qualidade de serviços prestados pela concessionária, há um Sistema de Mensuração de Desempenho (peça 9) , no qual, a nota é o resultado da média ponderada de três indicadores: a) índice de satisfação dos visitantes (40%) ; b) qualidade na gestão de resíduos da operação (30%) ; e c) manutenção e conservação das infraestruturas concedidas (30%) . Quanto pior a nota, mais os pagamentos referentes à Outorga Variável se aproximam do teto de 2,5% e se afastam do piso de 1,5% da Receita Operacional Bruta obtida nos Parques.
O indicador de satisfação dos visitantes será apurado a partir da percepção dos usuários dos Parques, captada em amostras aleatórias mensais de 10% dos visitantes, no mínimo.
Para aferir os dois outros indicadores, haverá inspeções semestrais, com apoio do Verificador Independente, nas quais serão avaliados os quesitos específicos para cada um, definidos no contrato.
O Verificador Independente será uma empresa contratada para auxiliar no acompanhamento e fiscalização da execução do contrato de concessão. A licitante vencedora deverá indicar, previamente à assinatura do contrato, três empresas passíveis de serem Verificador Independente (item 21.3.d. do Edital - peça 3, p. 69, e cláusula 22.4 da minuta de contrato - peça 4, p.48 e 49) . A empresa escolhida entre essas três, pelo Poder Concedente, deverá ser contratada pela concessionária até 90 dias depois da assinatura do contrato. Uma mesma empresa poderá atuar como Verificador Independente por, no máximo, cinco anos, sem possibilidade de recontratação para o período subsequente (cláusulas 22.8 e 22.25 da minuta de contrato - peça 4, p. 50 e 53) .
Antes da entrega oficial da documentação, houve reuniões entre os propositores do projeto de desestatização e representantes deste Tribunal, que, sob a perspectiva do controle externo, fizeram ponderações possibilitando melhorias na documentação entregue oficialmente ao Tribunal. 
Entre elas, ressalto a não-utilização de conta bancária vinculada ao contrato na qual ficariam depositados os valores correspondentes às outorgas fixa e variável, com o recolhimento de todas as receitas à Conta Única do Tesouro Nacional, em respeito aos princípios orçamentários e ao Decreto 93.872/1986. Além disso, excluiu-se o valor de R$ 720.838,80 considerado incorretamente como investimento obrigatório pelo Estudo de Viabilidade Econômico-Financeira, permitindo a correção de 5,2% desses investimentos e a contabilização mais apropriada dos recursos públicos e privados no projeto de concessão examinado.
A análise dos itens apresentados pelo ICMBio, conforme determinam os art. 3º e 9º da IN-TCU 81/2018, gerou apontamentos com vistas a conferir oportunidades de melhoria ao processo de desestatização.
Passo a tratar desses apontamentos.
O Estudo de Demanda, por meio do qual, foi calculada a quantidade de visitantes esperada para os 30 anos da concessão, que é a única variável modificada no Estudo de Viabilidade Econômico-Financeira para alterar os cenários futuros entre otimista, realista ou pessimista, não está devidamente atualizado. 
O histórico de visitações aos núcleos do Itaimbezinho e Fortaleza, que constituem 97% do lastro de dados da projeção, está quase três anos defasado, alcançando somente o mês de abril de 2017. Além disso, esse Estudo não incorpora as influências da recente pandemia de coronavírus sobre as perspectivas de visitação aos parques, sendo necessário sua atualização.
Quanto ao item contratual referente aos gastos com os macrotemas "Apoio ao Programa de Voluntariado da Unidade de Conservação", "Apoio ao Monitoramento Ambiental e ao Manejo de Espécies", e "Integração com o Entorno e Sensibilização Ambiental", há que se considerar que constitui obrigação da concessionária. Os recursos a serem investidos nestes itens, correspondentes a 2,5% da Receita Operacional Bruta do empreendimento, deverão ser obrigatoriamente aplicados, no período de até três anos a partir do ano subsequente à receita gerada. Não havendo essa utilização, os valores devem ser recolhidos à conta única da União. Tendo em vista que são inversões de caráter compulsório, é necessário determinar que o montante de R$ 9.439.759,00 para o período de 30 anos da concessão referente a essa obrigação contratual seja somado aos Investimentos Obrigatórios e, por conseguinte, incluído no valor do contrato.
No que concerne aos Investimentos Obrigatórios previstos, verificou-se a inversão conceitual no que se refere aos investimentos na loja do Centro de Apoio do Mirante Fortaleza e na área para churrasco do glamping do Mirante Fortaleza, no âmbito do Estudo de Viabilidade Econômico-Financeira, bem como contradição, no Projeto Básico, relacionada ao Posto de Informação e Controle (PIC) Mampituba, que consta na lista dos investimentos obrigatórios, embora não faça parte do escopo da concessão, uma vez que que sua área se sobrepõe a terras quilombolas.
Ademais, foram definidos prazos escalonados para a execução dos Investimentos Obrigatórios, os quais estão denominados de forma diferente e com distribuições temporais distintas, no Projeto Básico e no Estudo de Viabilidade Econômico-Financeira (conforme tabela 6 da instrução da SecexAgroAmbiental, transcrita no relatório que acompanha este voto) . 
Essa diversidade de tratamento de uma mesma ferramenta de controle do cumprimento dos investimentos obrigatórios pode gerar ruídos na administração do contrato de concessão e até eventual disputa judicial.
Além dessas divergências, outras informações sobre o cronograma de Investimentos Obrigatórios no Projeto Básico (item 12.2 do Projeto Básico, peça 2, p. 53 a 58) não equivalem ao expresso no Estudo de Viabilidade Econômico-Financeira (peça 1 - item não-digitalizável, planilhas "CAPEX_MAL", "CAPEX_RIO", "CAPEX_FOR" e "CAPEX_ITA") , conforme a tabela 7 da instrução da SecexAgroAmbiental, transcrita no relatório que acompanha este voto.
Pelo exposto, determino ao Ministério do Meio Ambiente (MMA) , ao Instituto Chico Mendes de Conservação da Biodiversidade (ICMBio) e à Secretaria Especial do Programa de Parcerias de Investimento (SPPI) que realizem os necessários ajustes conceituais no Projeto Básico e no Estudo de Viabilidade Econômico-Financeira, e corrijam as incompatibilidades entre esses dois documentos, em especial as divergências no cronograma prescrito para esses Investimentos. Além disso, é importante esclarecer o sentido do termo genérico "etapa inicial" associado aos Investimentos Obrigatórios nas cláusulas 7.2 e 9.1 da minuta de contrato de concessão, a fim de se evitar interpretações equivocadas.
Importante mencionar que, no Relatório Anual de Contas de 2018 do ICMBio, a Controladoria-Geral da União (CGU) recomendou a fixação de objetivos, metas e indicadores para o programa de concessão de serviços de apoio ao uso público nas Unidades de Conservação (peça 23, pág. 32) . 
A fim de implementar essa recomendação, é necessário que os contratos de concessão tenham governança compatível com os requisitos de um acompanhamento acurado do comportamento das concessionárias.  
Nesse sentir, o Sistema de Mensuração de Desempenho proposto é crucial para governança e gestão do contrato de concessão, sendo fundamental a garantia de sua qualidade, fidedignidade e consistência tanto das pesquisas de satisfação realizadas com os visitantes dos Parques quanto das inspeções semestrais a serem realizadas pelo Verificador Independente, razão pela qual, faço recomendação nesse sentido. 
Além da figura contratual do Verificador Independente, foi incluído no projeto de concessão o Número Balizador de Visitação (NBV) enquanto ferramenta de controle do equilíbrio entre visitação e conservação ambiental. Tendo em vista a importância do NBV no Sistema de Mensuração de Desempenho, recomendo o incremento do peso relativo do indicador que a ele se reporta.
Verifiquei ainda ausência de menção às atribuições do Ibama na aprovação de Investimentos Adicionais e Receitas Acessórias. A adoção do mecanismo de aprovação tácita no caso de exame desses pleitos pode, eventualmente, representar um risco para a manutenção do equilíbrio entre visitação e proteção ambiental.
Além disso, embora o parágrafo 4º do art. 14-C da Lei 11.516/2007, incluído pela Lei 13.668/2018, estabeleça que a autorização pelo gestor da UC para a instalação e operação de atividades nos Parques Nacionais é suficiente e dispensa outras licenças e autorizações relacionadas ao controle ambiental a cargo dos demais órgãos integrantes do Sisnama, para que a autorização tenha efeito, é necessária a anuência do Ibama. 
De acordo com o parágrafo 12 do art. 3º da Lei 13.874/2019, quando os impactos ambientais decorrentes desses empreendimentos e atividades forem considerados significativos, deixa de prevalecer a exceção que confere mais poderes ao gestor de UCs estabelecida no parágrafo 4º.
Portanto, para que o processo de tomada de decisão que repercute sobre as instalações das Unidades de Conservação esteja alinhado com a legislação, necessário considerar as atribuições do Ibama, de acordo com o parágrafo 4º do art. 14-C da Lei 11.516/2007, e a excepcionalidade nas regras de aprovação tácita de atividades com impacto significativo no meio ambiente, nos termos do parágrafo 12 do art. 3º da Lei 13.874/2019.
Por fim, noticio que Ministério do Turismo lançou recentemente o Plano Nacional de Turismo 2018-2022. Para garantir a sinergia entre as políticas públicas e evitar a competição ineficiente por recursos no caso de políticas sobrepostas ou fragmentadas e em razão das atribuições legais e normativas daquele órgão, vislumbro sua parceria como relevante na condução da concessão dos Parques Nacionais de Aparados da Serra e Serra Geral e em outros projetos da mesma espécie.
Recomendo, então, ao Ministério do Turismo (MTur) , com fundamento no art. 11 da Resolução-TCU 315/2020 e sob o amparo do Decreto 9.791/2019 (Plano Nacional de Turismo 2018-2022) , que integre o grupo de atores (MMA, ICMBio e SPPI) que lideram o planejamento e execução dos futuros projetos de concessão da prestação de serviços de apoio à visitação em Unidades de Conservação, bem como passe a participar do projeto de concessão dos Parques Nacionais de Aparados da Serra e Serra Geral, com vistas a estimular ações sinérgicas dentro do Governo Federal e evitar eventuais sobreposições, duplicidades, lacunas ou fragmentações de políticas públicas. 
Em razão de alterações na IN-TCU 81/2018 pela IN-TCU 86/2020, a versão preliminar do relatório elaborado pela SecexAgroAmbiental foi apresentada e remetida aos gestores do MMA, ICMBio, SPPI, MTur e Ibama para comentários (peças 27 a 31) . 
Por meio da Nota Técnica 14/2020/CONCES/CGEUP/DIMAN/ICMBio (peça 37) , os gestores acataram as propostas de determinação e recomendação da unidade técnica com as quais me alinhei no presente voto. 
Tendo em vista a concordância dos órgãos citados com o encaminhamento proposto e o compromisso formalmente assumido em implementá-lo, a unidade técnica entendeu pela desnecessidade de parte das deliberações sugeridas, nos moldes do art. 16, inciso I, parágrafo único, da Resolução TCU 315/2020, mantendo as demais em razão de sua relevância e da necessidade de monitorar sua implementação. 
Discordo da exclusão de algumas das determinações e recomendações, porquanto imprescindível monitorar a correção de todas as falhas encontradas no processo de desestatização e as providências adotadas com vistas a implementar as oportunidades de melhoria recomendadas, a fim de tornar o projeto de desestatização em análise alinhado com os normativos e as melhores práticas atinentes ao tema.
Feitas essas considerações, voto pela aprovação da minuta de acordão que submeto ao colegiado.
TCU, Sala das Sessões Ministro Luciano Brandão Alves de Souza, em 16 de setembro de 2020.
WALTON ALENCAR RODRIGUES 
Relator